臺灣新竹地方法院民事判決　　　　　　 93年度重訴字第118號
原　　　告　甲○○
訴訟代理人　張立業律師
被　　　告　丙○○
訴訟代理人　乙○○
　　　　　　　　　　　弄83號.
被　　　告　丁○○
　　　　　　　　　　　巷21弄.
　　　　　　戊○○
上述當事人間清償借款事件，本院於民國94年3月29日辯論終結
，判決如下：
    主  文
被告應給付原告壹仟柒佰壹拾玖萬元，及自民國八十六年四月二
十日起至清償日止，按年息百分之二十計算之利息。
原告其餘之訴駁回。
訴訟費用由被告負擔百分之九十，餘由原告負擔。
本判決第一項於原告以新台幣伍佰柒拾參萬元為被告供擔保後得
假執行。
原告其餘假執行之聲請駁回。
    事實及理由
一、原告主張：
（一）被告3人於民國（下同）83年10月12日共同向原告借款新
      台幣（下同）19,000,000元，約定每月利息參分，每月12
      日付息，並應於84年1月12日清償，原告在先扣除利息1,7
      10,000元後，業將其餘之17,190,000元交付，而被告3人
      當時除書立收到借款之收據（下稱系爭收據）外，並交付
      由訴外人陳明田所簽發、被告3人共同背書、面額19,000,
      000發票日為84年1月12日之支票乙紙予原告，作為屆期提
      示清償借款之用，另並提供被告丙○○、丁○○名下所有
      之土地設定抵押權以為擔保。嗣被告等人於84年1月12日
      無法清償上開債務，經兩造同意變更債務清償日期及上開
      支票之發票日期至84年4月12日，惟屆期經原告提示上開
      支票後仍未獲兌現；是原告乃聲請拍賣前開提供抵押之土
      地，本院即以84年度執字第3918號執行事件進行拍賣，惟
      該土地經拍定後，原告僅分配受償至86年4月1日止之利息
      ，至借款本金部分則完全未受償；又原告另依票據之法律
      關係對被告等提起給付票款之訴，亦經本院84年度竹東簡
      字第62號民事判決勝訴確定。
（二）嗣原告查知被告丙○○名下尚有土地可供執行，是以據前
      開確定判決之執行名義再向本院聲請強制執行，經本院86
      年度執字第726號執行查封在案，豈料被告丙○○與訴外
      人宋福義就該土地共謀虛偽設定高額抵押權，導致本院以
      拍賣無實益為由，僅換發債權憑證予原告結案，原告實際
      仍未再受清償。原告只好向本院提起確認被告丙○○與訴
      外人宋福義間抵押權不存在暨塗銷抵押權登記之訴訟，嗣
      業經本院以87年度重訴字第9號判決原告勝訴確定。
（三）原告乃再具狀向本院聲請強制執行，經本院93年度執字第
      5261號進行強制執行程序中，未料被告丙○○竟以原告所
      執之86年度執字第726號債權憑證已罹於5年消滅時效云云
      ，向本院聲明異議，並提起債務人異議之訴；然原告所執
      之執行名義縱已罹於消滅時效，原告仍得依消費借貸關係
      請求被告返還上開借款，爰提起本件訴訟。
（四）又原告僅受償被告等至86年4月1日止之借款債權利息10,4
      29,457元，至借款本金之19,000,000元則均未受清償，是
      以被告等自須給付原告扣除前開預扣利息後之本金17,190
      ,000 元，及自86年4月20日起至清償日止，按年息百分之
      20計算之利息（蓋原約定利息換算為年息百分之36，依民
      法第二百零五條規定，超過週年百分之20之約定利率者，
      債權人對超過部分無請求權，故原告僅請求按年息百分之
      20 計算之利息）。又依該收據第4到7項之約定，並未區
      分3名被告分別清償之金額，且支票均已由被告3人蓋印背
      書，故被告3人應負連帶給付責任。
（五）被告丙○○雖辯稱其從未於原告所主張消費借貸契約成立
      之系爭收據為簽名或蓋章等行為云云，然依據台灣高等法
      院91年度上更（一）字第223號戊○○偽造文書案之刑事
      確定判決理由欄之（四），亦認定：「自訴人（即被告丙○○）確於83年10月12日前往竹東鎮○○○道牛排館與被
      告等人會面，並簽立收據一紙，該收據上載明提供北埔鄉
      ○　○段面盆寮小段237、237-1、237-3、237-13、216-1
      、214等地號土地向甲○○女士借得1900萬元，先扣除利
      息171萬，餘款1719萬元，現已收受無訛，茲授權龔維智
      律師作分配，並載明債務清償日為84年1月12日，並註明
      系爭支票之票號、票面金額、付款人等事項，由被告（即
      被告戊○○）、丁○○及自訴人（即被告丙○○）分別簽
      名其上，亦有該紙借據附於台灣台北地方法院檢察署83年
      度偵字第18607號案卷第49頁，經本院調卷核閱無訛。被
      告於前開偵查案件檢察官訊問時雖否認該紙收據之真，惟
      經檢察官令其書寫姓名，與該收據上之簽名核對，發現運
      筆手法雷同，應係出自同一人之手筆，尤其，被告於本院
      調查審理時坦承於前開收據上親自簽名蓋章等情 (見本院
      更（一）卷第一卷第66頁、92年7月3日審判筆錄），是自
      訴人確於83年10月12日前往壺說八道牛排館，知曉被告向
      甲○○借款及開立支票擔保之過程，並簽名於收據之上，
      雖其同時指稱並不瞭解收據內容之真意，然被告自承其受
      日式教育，讀書讀到六年級之程度，並非目不識丁之輩，
      前開收據內容極為詳盡，自訴人當無在完全不瞭解內容之
      情形下，率而簽名之理，且本院於91年5月8日當庭要求自
      訴人朗讀該紙收據，自訴人於借款金額、利息金額及委任
      律師部分均能瞭解，是本案自訴人當日除簽立該紙收據，
      並於系爭支票背面背書，當可認定」等情，足見原告所提
      收據上之被告丙○○簽名及印章係真正。
（六）被告丙○○雖另辯稱原告所持之借貸契約收據實為偽造云
      云；然依本院84年度執字第3918號執行事件卷第9頁之抵
      押權設定契約書記載，被告丙○○係義務人兼連帶債務人
      ，就遲延利息、違約金、債務清償日期等欄都係記載依各
      債務契約之約定，而所設定抵押權係屬最高限額抵押權，
      擔保存續期間內所生之債權，而前開收據，係於83年10月
      12日簽立，由此可見，該收據係於抵押權存續期間內所發
      生之債務契約，而被告丙○○於該執行程序並不否認有抵
      押權設定之事實；又原告所提出被告丙○○背書之支票，
      其中一印文與前開收據上之被告丙○○印文相符，而原告
      於84年間即已提出給付票款之訴訟（本院84年竹東簡字第
      62 號給付票款事件），並已經勝訴確定，被告丙○○並
      未否認支票背書印文之真正，從而可證明原告所持之系爭
      收據，自屬真正。
（七）又就系爭借款之交付借款事實，原告乃係委託訴外人龔維
      智律師以現金4,050,000元匯入訴外人陳明田之新竹第一
      信用合作社帳戶，另簽發由土地銀行古亭分行付款之面額
      12,285,000元支票乙紙交被告戊○○，亦有被告戊○○於
      83年10月12日所出具之收據為證（見台灣台北地方法院檢
      察署86年度偵字第18607號偽造文書偵查卷第51頁），故
      被告丙○○抗辯並未收到借款，或稱原告無從證明另一被
      告戊○○有收受借款之情事云云，均無理由。
（八）綜上所述，原告之訴為有理由，聲明被告應連帶給付原告
      17,190,000元，及自86年4月20日起至清償日止，按年息
      百分之20計算之利息；另願供擔保，請准為假執行之宣告
      。
二、被告丙○○則以：
（一）原告前開提出之系爭借款收據係屬偽造，蓋被告戊○○因
      無自耕農資格，於83年6月間開始，陸續將其向訴外人范
      秀華、姜義和所購買之多筆山坡地保育區農牧用地之所有
      權，信託登記於被告丙○○名下，嗣被告戊○○於83年8
      月12日早晨邀約被告丙○○至新竹縣竹東鎮○○○道牛排
      館，豈料於到達後，被告戊○○竟要求被告丙○○於向原
      告借款之前開收據上簽名，惟為被告丙○○拒絕，被告戊○○即以此為由要求被告丙○○返還前開信託之土地，後
      來被告丙○○應被告戊○○之要求，於一空白紙上簽名以
      表示同意返還前開信託之土地，而因被告丙○○並未帶任
      何印章赴約，故未蓋章。是以被告丙○○僅於83年8月12
      日曾至前開壺說八道牛排館，並未於上開收據簽發日至該
      牛排館，且從未向原告借款，亦從未簽名或蓋章於任何收
      據或支票上，是以原告對被告丙○○之主張為無理由。
（二）原告雖主張被告丙○○於本院84年度竹東簡字第62號給付
      票款事件中，自認支票背書印文之真正，而前開收據上被
      告丙○○之印文與該支票背書之印文相符，是以系爭收據
      自屬真正云云；惟此亦不可採，蓋被告丙○○於上開給付
      票款事件中，僅表示支票上之背書印文好像其印章所蓋，
      但從未自認該背書印文之真正，惟本院卻認定被告丙○○
      所述屬自認云云，自不合理；又被告戊○○於本院84年度
      簡上第161號給付票款事件、86年度自字第23號、台灣高
      等法院88年度上訴字第3895號偽造文書刑事案件，多次均
      表示該支票之背書印文，係由代書陳文得或律師龔維智所
      蓋，即表示支票背書之印文並非被告丙○○所為；且代原
      告收受該背書支票之龔維智，於台灣台北地方法院檢察署
      86 年度偵字第18607號偽證案件中，亦表示其收到支票時
      ，即已蓋好背書印文；而證人徐美玉、陳文得於本院86年
      度自字第23號偽造文書刑事案件，亦均證稱於前開壺說八
      道牛排館並未見系爭支票等情（見該案件卷附88年5月3日
      及同年9月2日審理筆錄）；可見被告丙○○並未在系爭支
      票背書蓋章，而當時在場之證人徐美玉、陳文得未見系爭
      支票，亦未見被告丙○○有蓋章於系爭支票之行為，從而
      支票上被告丙○○之背書印文尚難謂真正，亦無從得謂原
      告所持之系爭收據上被告丙○○之印文係屬真正，故被告
      丙○○否認系爭支票及收據之真正，自屬有據。
（三）原告雖主張被告丙○○有於83年10月12日至壺說八道牛排
      館云云，然此並非事實；蓋依據前開收據第四項記載之清
      償債務日期，原係83年11月12日，惟為模糊原來真正日期
      ，而將原日期之日、月部分故意擦拭，並將11月改成12月
      ，再以雙直線劃除更改為84年1月12日，並增加橫寫文字
      ，是以觀之上述事後補填情事，即可證實原清償日期係83
      年11月12日，又收據上約定先扣除之171萬元利息，相當
      於收據上所定3個月利息金額，可知原清償日前推3個月即
      為其收據真正作成日（即83年8月12日），符合被告丙○○所為其僅於83年8月12日至前開壺說八道牛排館，而未
      於同年10月12日至該處之陳述；又參照證人陳瑞姜於台灣
      高等法院刑事庭審理91年度上更（一）字第223號刑事案
      件時，亦證稱某年8月夏天時，其曾與被告丙○○、被告
      戊○○至前開壺說八道牛排館，而證人詹有錦亦證稱於83
      年七夕（即國曆83年8月13日）前後，見被告丙○○與被
      告戊○○同時於其所經營之壺說八道牛排館出現（見該審
      理卷附91年7月30日訊問筆錄）；而台灣台北地方法院檢
      察署就龔維智偽證案件（86年度偵字第18607號），經偵
      查結果處分不起訴，而其認定結果，亦可證被告丙○○於
      83年10月12日除中午時間外，均於工作崗位上工作；再觀
      本院刑事庭86年度自字第23號刑事審理卷，被告戊○○於
      86年9月30日調查時亦表示於83年10月12日約早上10時至
      牛排館，一起吃飯，吃飽離開等語，即可證實被告丙○○
      於該收據作成之日即83年10月12日，具有不在場證明，且
      並未至竹東鎮○○○道牛排館，是以原告所提之前開收據
      ，應屬偽造，而不可採。
（四）所謂消費借貸，依民法第四百七十四條規定，係當事人一
      方移轉金錢或其他代替物之所有權於他方，而約定他方以
      種類、品質、數量相同之物返還之契約。本件原告主張被
      告丙○○負有清償借款之義務，雖曾於台灣台北地方法院
      檢察署前開偽證案件偵查時，有提出將借款匯入訴外人龔
      維智律師帳戶之匯款單，惟無從證明原告確有將借款交付
      給另一被告戊○○，蓋龔維智於前開刑事案件偵查時係陳
      稱：「錢是匯的，匯給戊○○」云云（見86年8月26日訊
      問筆錄），惟龔維智所提出之戊○○簽立證明收受該借款
      之收據，卻載明系爭借款，部分係匯給陳明田，部分則以
      支票交付被告戊○○，與龔維智所稱之交付借款方式及受
      款人並不相符；而龔維智就檢察官詢問「支票何人交給你
      」時，係表示「戊○○，當時他們在場，日期應該是83年
      10 月11、12、13日三天之中」，衡諸一般情理，若該收
      據並非偽造又於龔維智持有中，龔維智不應有上開不確定
      三天中何日之陳述，且龔維智遲至上開偽證案近偵結時始
      提出該收據，若該收據係屬真正並處於龔維智持有中，何
      以未於先前之給付票款事件中提出？顯與常情有違；又被
      告戊○○於本院刑事庭受理之86年度自字第23號偽造文書
      案調查時，亦稱：「是龔維智當場將現款支票1900萬元扣
      除利息及仲介人費用後交給我˙˙˙˙因該支票係即期支
      票，我不記得發票人是何人」等情（見該審理卷附86年9
      月30 日訊問筆錄），惟由被告戊○○出具之前開收據，
      明確記載借款部分係匯給陳明田，且發票人係龔維智之即
      期支票12,285,000元，該收據所載與被告戊○○前開在刑
      事案件所為之陳述即有未符；又被告丁○○於上開偽造文
      書案件作證時，就是否見到龔維智交付借款於被告戊○○
      一事，均表示不知道（見該審理卷附86年9月30日訊問筆
      錄），另證人陳文得就相同問題亦表示「不很清楚」；均
      足見龔維智及被告戊○○就借款之交付方式等節，在前開
      各刑事案件所為之陳述，除前後不一致外，並與被告戊○○所簽立之收受借款收據記載並不相符，是以該收據顯有
      事後偽造之疑，故並不可採。又相關證人亦均無法證明被
      告等有收受原告之借款，是原告並未能證明其有交付借款
      於被告之事實，從而本件消費借貸關係並未成立，原告並
      無請求被告清償借款之權利，原告請求被告等應連帶返還
      系爭借款，顯無理由。
（五）至原告所主張系爭收據所載之借款債權，係於被告丙○○
      於該執行程序並未否定抵押權設定事實，是並無理由得否
      認系爭收據之真正云云。惟查原告前開所稱之抵押權設定
      契約書，係另一被告戊○○與代書徐美玉於83年9月間，
      以辦理信託土地返還手續為由，至被告丙○○家中要求被
      告丙○○提供印章及2份印鑑證明，趁被告丙○○不注意
      時，盜蓋被告丙○○印文於該抵押權設定契約書，是以被
      告丙○○並未同意設定該抵押權，原告以此為由主張系爭
      借款債權存在，並無理由。
（六）又縱令原告確曾交付借款予被告戊○○，惟原告亦無權利
      向被告丙○○請求清償借款，蓋被告丙○○既未收受原告
      所交付之任何借款，原告當然無從主張被告丙○○負有返
      還之義務。
（七）綜上所述，本件原告之訴為無理由，聲明因而駁回原告之
      訴及假執行之聲請。
三、被告丁○○、戊○○方面：
    被告丁○○、戊○○未於言詞辯論期日到場，亦未提出準備
    書狀作何聲明或陳述。
四、程序方面：
（一）按訴狀送達後，原告不得將原訴變更或追加他訴，但係擴
      張或減縮應受判決事項之聲明者，不在此限，民事訴訟法
      第二百五十五條第一項第三款定有明文；查本件原告起訴
      時原係請求被告給付之金額為19,000,000元，嗣將請求之
      金額減縮為17,190,000元，另利息起算日亦減縮自86年4
      月20日起算，核屬單純減縮應受判決事項之聲明，與前開
      規定相符，自應准許。
（二）本件被告丁○○、戊○○經合法通知，均未於言詞辯論期
      日到場，核無民事訴訟法第386條各款所列情形，爰依原
      告聲請，由其一造辯論而為判決。
四、本件行集中審理，經原告及到庭之被告丙○○協商並簡化爭
    點如下：
（一）原告據為請求權基礎之收據上被告丙○○「簽名」及「印
      章」是否真正？
（二）原告有無交付借款？
（三）假若原告有交付借款，則原告究竟有無權利向被告丙○○
      請求？
    原告及到庭之被告丙○○就本件均同意以上開整理之爭點為
    限，其餘不再主張。
五、得心證之理由：
（一）本件原告主張被告戊○○、丁○○有書立系爭借據向其借
      款，屆期卻未清償之事實，業據提出系爭收據、支票、被
      告戊○○書立之收據、匯款條等為證，而被告戊○○、丁○○未到庭陳述，亦未提出書狀為任何爭執，參諸原告前
      開提出之證據，自堪信原告此部分主張為真實。
（二）至原告主張被告丙○○亦與其餘被告向其為系爭借款等情
      ，則為被告丙○○所否認，並以前詞置辯，而就原告及被
      告丙○○部分，既經協商並簡化爭點如上述，即應就各項
      爭點逐一論述：
  １、原告據為請求權基礎之收據上被告丙○○之「簽名」及「
      印章」是否真正：
  （１）原告主張被告丙○○與被告丁○○、戊○○3人，於83
        年10月12日向其共同借款19,000,000元，約定每月利息
        參分，每月12日付息，並應於84年1月12日清償，原告
        在先扣除利息1,710,000元後，業將其餘之17,190,000
        元交付，而被告3人並書立系爭借據交付原告等情，業
        據提出系爭收據一紙為證，被告丙○○則否認系爭收據
        上屬於其之簽名及印文之真正，並以前詞置辯，即應由
        原告就此部分主張之事實負舉證責任。
  （２）經查被告丙○○前曾對被告戊○○提出偽造文書、詐欺
        等之自訴，證人即受託辦理系爭借款之代書陳文得於該
        刑事案件審理時，證稱被告丙○○於83年10月12日確有
        到竹東鎮地政事務所附近之餐廳聚會，主要談撥款之事
        ，其將系爭收據寫好，有交給被告丙○○、丁○○及戊○○3人過目，其3人亦確有在收據上簽名、蓋章，其並
        核對其3人之
        年度自字第23號、台灣高等法院91年度上更（一）字第
        223 號詐欺審理卷查核屬實（見本院審理卷（二）第
        141至143頁、台灣高等法院審理卷（一）第63頁）；審
        證人陳文得僅係受託辦理系爭收據之內容擬定等事宜，
        衡情自不會甘冒刑事偽證罪責之危險而刻意為偏袒不實
        之證詞，是其前開證述自屬可採。且查被告丙○○前有
        對受原告委託處理系爭借款之律師龔維智，向台灣台北
        地方法院檢察署提出偽證罪之告發，嗣經該署檢察官偵
        查時，龔維智有提出系爭收據等情，亦據本院調取該署
        86 偵字第18607號偵查卷查核無訛（見該偵查卷第49頁
        ）；被告丙○○經檢察官提示系爭收據時雖否認其真正
        ，惟經檢察官請其書寫姓名多次，經與系爭收據上之屬
        於丙○○部分之簽名核對，無論係運筆、寫法、筆順均
        雷同，應係出自同一人之手筆，而檢察官於前開偵查案
        件亦為相同之認定，並據調取前開偵查卷查核無訛。又
        查被告丙○○於台灣高等法院審理前開被告戊○○偽造
        文書等刑案案件時，亦自承有於系爭收據上親自簽名，
        其上印文亦係其印章所蓋等情（見前開調取之台灣高等
        法院91年度上更（一）字第223號審理卷（一）第66頁
        、卷（二）第42頁），均足見系爭借據為真正。雖被告
        丙○○在該刑事案件表示簽名時，先稱被告戊○○要借
        錢，請其擔保，然其不同意，被告戊○○即表示以其名
        義信託之土地要歸還，即要其簽名云云；嗣又稱其在系
        爭收據上簽名，但並不清楚該文件係要做何使用云云；
        惟查被告丙○○於前開刑事案件自承其有讀到國小六年
        級之程度等情（見台灣高等法院前開審理卷（二）第41
        頁），而台灣高等法院受理前開刑事案件時，經請被告
        丙○○當庭唸系爭收據之內容，其就收據所載土地段號
        、借款金額、利息金額、律師等均看得懂等情（見同審
        理卷（一）第67頁）；則系爭收據既係由代書陳文得寫
        好交給被告丙○○過目後始簽名，而被告丙○○又能知
        悉收據內所載土地段號、借款金額、利息金額、律師等
        字樣，茍如其所稱當時被告戊○○要借錢而請其擔保不
        同意，衡情又豈會在系爭收據上簽名蓋印，足見被告丙○○此部分所辯不足採。被告丙○○雖又辯稱其前開於
        被告戊○○之刑事偽造文書案件中所稱簽名係在空白紙
        云云；惟查台灣高等法院受理前開刑事案件時，曾二度
        提示系爭收據並告以要旨，被告丙○○均自承簽名、印
        文之真正，並未提及簽名蓋印時係為空白紙；且當被告
        丙○○表示因被告戊○○要其為借款之擔保而其不同意
        時，被告戊○○即稱以其名義信託之土地要歸還，而要
        其簽名云云後；法官有進一步詢問何以系爭收據上係寫
        借錢，並非過戶等情時，被告丙○○僅表示其僅認識一
        點字，並未說明簽名蓋印時系爭收據仍為空白紙等情，
        亦據本院調取前開刑案卷查核屬實，是被告丙○○此部
        分所辯亦不足採。復查被告丙○○於前開刑事案件亦自
        承於系爭借據簽名當日，其女兒有陪同前往等情（見同
        審理卷（一）第67頁）；則茍被告戊○○有要其擔任借
        款擔保而不同意屬實，當被告戊○○要求其於系爭收據
        簽署時，衡情被告丙○○亦可請其女兒代為閱覽內容，
        再行簽署，亦不致如其前開所辯之情事發生，益證被告
        丙○○此部分所辯不足採，從而原告業已舉證證明系爭
        收據之真正。
  （３）被告丙○○雖又辯稱其係於83年8月12日應被告戊○○
        之邀約，而至前開壺說八道牛排館，至於83年10月12日
        其有工作，並未至該牛排館，足見系爭收據有關其簽名
        蓋印部分係屬偽造云云。惟查被告丁○○於前開刑事案
        件審理時證稱83年10月12日其與被告丙○○、戊○○、
        代書及律師在竹東一家餐廳辦理借款事宜，陳明田拿一
        張支票到餐廳來交給被告戊○○，支票金額及印章均係
        在餐廳當著大家的面寫的，其及被告丙○○均將印章拿
        出來放在桌上，不知係由律師或代書代為蓋用印章背書
        等情（見本院刑事庭前開審理卷（一）第114頁、第115
        頁）；而證人即曾受託處理前開信託登記土地移轉事宜
        之代書徐美玉，於本院受理前開偽造文書刑事案件審理
        時，亦證稱83年10月12日其有至前開壺說八道牛排館，
        尚有被告丙○○、被告丙○○女兒、被告戊○○、陳文
        得代書、龔維智律師等人，係在辦完抵押權設定後至前
        開牛排館等情（見本院刑事庭前開審理卷第192-194頁
        、台灣高等法院88年度上訴字第3895號審理卷第125、
        126頁）；又證人即受託處理系爭借款事宜之龔維智，
        於本院受理84簡上字第161號給付票款事件時，亦證稱
        係於83年10月11日或同年月12日至竹東地政事務所附近
        之簡餐店，被告丙○○亦有在場等情，亦據本院調取該
        事件卷查核屬實（見該事件卷第180頁背面）；而查被
        告戊○○以被告丙○○名義辦理登記之土地，係於83
        年10月7日辦理設定抵押之登記，亦有土地登記簿謄本
        在卷可按，則參諸證人徐美玉之證述，至前開壺說八道
        牛排館之日期，自當然係在83年10月7日之後，是由上
        開證人之證述，亦均可證被告丙○○此部分所辯，與實
        情不符而不足採。被告丙○○雖辯稱系爭收據第四項記
        載之清償債務日期，原係83年11月12日，惟為模糊原來
        真正日期，而將原日期之日、月部分故意擦拭，並將11
        月改成12月，再以雙直線劃除更改為84年1月12日，而
        由上述事後補填情事，即可證實原清償日期係83年11月
        12 日，又收據上約定先扣除之171萬元利息，相當於收
        據上所定3個月利息金額，可知原清償日前推3個月即為
        其收據真正作成日（即83年8月12日），可證被告丙○○係於83年8月12日至前開壺說八道牛排館云云；然查
        被告丙○○既辯稱其並未於系爭借款收據上簽名，而係
        在空白紙上簽名，且系爭收據之印文為偽造云云，則衡
        情內容即可任由偽造者填寫，何以還要再做塗改修正，
        已顯與常情不符；況參諸原告所提出之系爭收據原本，
        其中第四項有關清償日期部分固有為塗改修正，惟參諸
        留存之字跡，係為83年12月12日，並無從看出係83年11
        月12日，再遭串改為83年12月12日之跡象，另書立之日
        期則為83年10月12日等情，有該收據原本在卷可按，從
        而被告丙○○此部分所辯亦不足採。
  （４）又查被告丙○○、丁○○、戊○○為前開借款時，除簽
        立系爭收據外，另有交付訴外人陳明田簽發，並由被告
        3 人背書之面額19,000,000元支票一紙，而被告丙○○
        於本院84年度竹簡字第62號給付票款事件，即自承該背
        書之真正，僅稱印文不是其所蓋等情，亦據本院調取該
        事件卷核閱無訛 (見該事件卷第19頁），雖被告丙○○
        其後又否認背書有關其印文部分之真正，惟查系爭支票
        之票面金額高達19,000,000元，數額龐大，一般人就有
        無於高面額支票上背書，衡情印象當極其深刻，若確未
        背書或印文係遭他人偽刻盜蓋，當執票人對其請求或接
        受法院詢問時，衡情會即時否認，據理力爭，鮮有自認
        背書係真正之理；查本件係原告向本院提起訴訟，主張
        其執有訴外人陳明田簽發，並由被告3人背書之面額19,
        000,000支票，乃本於票據法律關係請求給付票款，而
        該起訴狀繕本並於第一次辯論期日10日前即84年8月21
        日送達被告丙○○（第一次辯論期日為84年8月31日）
        等情，亦據本院調取前開給付票款事件全卷核閱屬實，
        則被告丙○○有無在支票背書，不僅在辯論期日前即已
        知悉，並可有充裕時間為準備，茍確未在支票背書，或
        該印文係遭他人盜蓋或偽刻，在第一次辯論期日即可為
        答辯，何以仍自認背書之真正，亦足見前開支票之背書
        印文應為真正。雖被告丙○○又辯稱其於前開給付票款
        事件，係表示背書之印文好像為真正，並非自認真正云
        云；惟查被告丙○○於前開給付票款事件第一次辯論期
        日，係明確自認背書之真正，並非稱好像為真正，是其
        此部分所辯亦顯不足採。次查本院於受理前開給付票款
        事件，亦認定前開支票之背書為真正，而判決被告3 人
        應連帶給付票款確定，亦據本院調取前開給付票款事件
        全卷核閱屬實，益證被告丙○○此部分所辯亦不足採。
        又前開支票之背書印文為真正，而該支票背書有關被告
        丙○○部分之印文，與系爭收據上之印文，雖經送請法
        務部調查局鑑定結果，認為因印文模糊、殘缺不全，未
        予進行鑑定，然將上開二印文以肉眼比對觀之，確實十
        分相像，再參諸前開各項之論述，均可證系爭收據係屬
        真正。
  （５）被告雖另辯稱參照證人陳瑞姜、詹有錦於台灣高等法院
        受理前開偽造文書刑事案件時，均證稱至前開壺說八道
        牛排館係於83年夏天或83年七夕（即國曆83年8月13日
        ）前後云云，足見其並未有於83年10月12日至該牛排館
        云云；惟查證人陳瑞姜係被告丙○○之女，誼屬至親，
        衡情其證述自較偏袒於被告丙○○，是自無從作為被告
        丙○○此部分抗辯之有利證明；且茍其證稱當時被告戊○○拜託被告丙○○於借據簽名，其與被告丙○○表示
        不行，但可將借據交付以請教律師，被告戊○○就很生
        氣，稱土地在被告丙○○名下，即拿一張單子要被告丙○○簽名，被告丙○○就幫戊○○簽了那張單子，至於
        何張單子其未注意看云云屬實，則當被告戊○○要求被
        告丙○○於借據上簽名未果後，證人陳瑞姜及丙○○甚
        至表示可將借據拿去請教律師，足見其應知如何保障權
        利，則何以被告丙○○仍會應被告戊○○之要求即簽立
        一張單子，甚至無庸知悉簽立單據之內容，亦顯與常情
        有違，而不足採。至證人詹有錦雖證稱被告丙○○、戊○○同時出現前開壺說八道牛排館係於83年七夕前後云
        云；惟查證人詹有錦係壺說八道牛排館之負責人，餐館
        內除其與妻子外，並未另僱用他人，而其則係負責廚房
        及吧台之工作，其當時均不認識被告丙○○、戊○○，
        而被告丙○○於83年間有至其牛排館2、3次，當日係中
        午12時許至店內，於約下午1時許離開等情，業據其證
        述綦詳（見台灣高等法院91上更（一）字第223號審理
        卷（一）第160-161頁）；審證人詹有錦既為前開牛排
        館之負責人，在無另僱請人手，又須兼顧吧台及廚房之
        工作下，衡情在營業時間應均非常忙碌，加上原本又不
        認識被告丙○○、戊○○，何以能確認其2人同時至其
        餐館之日期，已與常情不符；且依據證人詹有錦之證述
        ，當日被告丙○○等人係約中午12時許至店內，亦與被
        告丙○○所稱83年8月12日早晨即經被告戊○○邀約，
        係約早上10時許至牛排館云云不符；且證人詹有錦對於
        陪同被告丙○○前往之證人陳瑞姜，卻表示無法確定是
        否有在場，至於被告戊○○係至法庭作證時，經被告丙○○妻子之告知始知其名等情；審前開牛排館係屬於營
        業之餐館，每日進出牛排館之客人繁多，加以至法庭作
        證時已時隔近8年（作證期日為91年7月30日），在本不
        認識被告丙○○、戊○○等人，加以往來之客人眾多，
        又時隔多年，記憶自容易產生干擾，尚不足以其前開證
        詞，即認定被告丙○○、戊○○係於83年8月前往該牛
        排館，是被告丙○○此部分所辯亦不足採。
  （６）被告丙○○復辯稱台灣台北地方法院檢察署就龔維智偽
        證案件（86年度偵字第18607號），經偵查結果處分不
        起訴，認定被告丙○○於83年10月12日除中午時間外，
        均於工作崗位上工作；而被告戊○○於本院受理前開偽
        造文書等刑事案件時，亦自承83年10月12日約早上10時
        至前開牛排館，一起吃飯，吃飽離開等語，即可證實被
        告丙○○於83年10月12日有不在壺說八道牛排館之證明
        ，是系爭收據即屬偽造云云。查台灣台北地方法院檢察
        署受理86年度偵字第18607號偽證案不起訴處分書，係
        謂「是上開證人之證言，均無法明確證明於83年10月12
        日中午告發人（即被告丙○○）仍在北埔鎮（應為北埔
        鄉）未去竹東鎮，自難遽採為告發人不在現場之證明」
        等語，亦據本院調取該偵查卷查核屬實；亦即僅認定被
        告丙○○於該刑事案件提出之證人，均無法證明被告丙○○於83年10月12日當日有不在壺說八道牛排館現場之
        證明，並未就當日中午時段以外之時間係在何處為認定
        自明，是被告丙○○此部分所辯亦不足採。
  （７）被告丙○○又辯稱茍系爭借據係屬真實，何以該收據在
        之前從未提出，足見係屬偽造云云；惟查被告丙○○在
        對龔維智提出偽證之告發後，龔維智即有於86年9月5日
        之答辯狀提出系爭收據（見前開偵查卷第49頁），另原
        告於聲請拍賣擔保系爭借款清償之不動產執行程序中，
        亦有提出系爭收據（此部分詳後述），是被告丙○○此
        部分所辯已顯與實情不符。至本院受理之前開給付票款
        事件（本院84年度竹東簡字第62號、本院84年度簡上字
        第161號），原告雖未提出系爭收據，惟查該事件係原
        告請求給付票款，被告丙○○係以前開支票係屬偽造及
        喪失追索權等提出抗辯，並未提出原因關係抗辯，則原
        告並未提出原因關係之證明文件即系爭收據，亦屬合理
        ，尚無從作為系爭收據係屬偽造之理由。
  （８）被告丙○○雖又辯稱被告戊○○係利用83年8、9月間辦
        理終止信託返還所有土地之機會，盜用其印章或自行偽
        刻其印章，以偽造系爭收據有關其之印文及前開支票之
        背書印文云云；惟此為原告所否認，被告丙○○就此亦
        未舉證為進一步之證明；且參諸證人即受託辦理終止信
        託移轉返還土地所有權之代書徐美玉，於前開刑事偽造
        文書等案件審理時，亦證稱其曾於83年8、9月間，為將
        信託登記在被告丙○○名義之土地移轉至被告丁○○名
        下，而與被告戊○○共同前往被告丙○○住處，當時被
        告丙○○有交付印鑑證明，其用印後即將印章返還被告
        丙○○，當日並無蓋用支票之事 (見本院前開審理卷第
        192-194頁、台灣高等法院88年度上訴字第3895號審理
        卷第125、126頁）；審被告3人係於83年10月初始向原
        告接洽為系爭借款，而證人即前開面額19,000,000元支
        票之發票人陳明田，於前開偽造文書案件審理時，亦證
        稱係於83年10月12日始將系爭支票送至壺說八道牛排館
        交予被告戊○○等情，是被告戊○○自無可能於83年8
        、9月間利用機會偷偷於當時尚未出現之前開支票背面
        ，盜蓋被告丙○○印章背書之理，是被告丙○○此部分
        所辯亦不足採。
  （９）又查原告曾就被告丙○○、丁○○所擔保系爭借款而設
        定抵押之不動產，向本院聲請拍賣抵押物，嗣經本院以
        84 年度拍字第220號裁定准許後，未據被告提出抗告而
        確定，原告即聲請本院以84年度執字第3918號執行事件
        進行拍賣程序，而在拍賣進行過程中，原告即於84年10
        月30日提出系爭收據，而被告丙○○於執行程序，亦多
        次就拍賣事宜具狀或委請代理人到庭表示意見，並於86
        年1月8日具狀向本院聲請閱該執行卷獲准閱覽，嗣抵押
        之不動產拍定，本院依據系爭收據之約定製作屬於原告
        得獲分配金額之分配表，並將分配表通知被告丙○○等
        表示意見，被告丙○○亦未有任何異議等情，復據本院
        調取本院84年度執字第39 18號拍賣抵押物執行事件卷
        查核屬實，則由前開執行事件卷資料所示，原告先向本
        院聲請拍賣抵押物，經本院裁定准許後，被告丙○○並
        未抗告而確定，嗣經聲請強制執行進行拍賣程序過程，
        被告丙○○亦從未就該抵押權擔保之債權即系爭借款提
        出異議，而原告提出抵押權擔保債權之證明文件即系爭
        收據，被告丙○○亦經聲請閱卷而得知後，仍未有任何
        異議，甚至在接獲本院按照系爭收據之約定所製作之分
        配通知後，亦未提出異議，則茍系爭收據係屬偽造，衡
        情被告丙○○應早會向本院聲明異議或另提起訴訟，何
        以完全未為此途，甚至尚就拍賣之價格等表示意見，均
        足見系爭收據確為真正自明。
  （10）小結：系爭收據上有關被告丙○○部分之「簽名」及「
        印文」均為真正，被告丙○○辯稱系爭收據有關其簽名
        及印文係遭偽造而無庸負給付系爭借款責任云云，尚不
        足採。
  ２、原告有無交付借款部分：
  （１）按我民法規定之消費借貸契約，通說認屬要物契約，於
        當事人合意外，更須交付金錢或其他代替物，以移轉所
        有權於他方，始能成立；是如貸與人主張有消費借貸契
        約存在，而借用人有所爭執者，即應由貸與人就交付金
        錢之事實負舉證之責，但若貸與人提出之借用證內，經
        載明借款額，當日親收足訖無訛者，則即應認貸與人就
        要物性之具備，已盡舉證責任。查系爭收據既為真正，
        而參諸系爭收據業記載「本人等提供北埔水　子段面盆
        寮小段237、237-1 、237-3、237-13、216-1、214等地
        號土地，向甲○○女士借得新台幣（以下同）壹仟玖佰
        萬元正，先扣除利息壹佰柒拾壹萬元正，餘款壹仟柒佰
        壹拾玖萬元，現已收受無誤，茲授權龔維智律師作如下
        之分配」等語，則由系爭收據之記載，顯可證明系爭借
        款17,190,000元業已交付之事實。
  （２）原告另主張系爭17,190,000元之借款，其中4,050,000
        元部分，係匯入被告戊○○指定之訴外人陳明田於新竹
        第一信用合作社帳戶，另簽發由土地銀行古亭分行付款
        之面額12,285,000元支票乙紙交被告戊○○等情（另參
        諸系爭收據之記載，尚應加上仲介費用950,000元及代
        書費用5,000元），亦據提出匯款條及被告戊○○出具
        之收據原本各一份為證；而被告戊○○於前開偽造文書
        等刑事案件，亦自承有收到系爭借款，自堪信為真實。
        雖被告丙○○辯稱原告與被告戊○○係共謀要對其詐欺
        云云，惟此亦為原告所否認，被告丙○○亦未進一步舉
        證證明，其此部分所辯亦不足採。
  （３）被告丙○○雖另辯稱證人龔維智及被告戊○○就借款之
        交付方式等節，在前開各刑事案件所為之陳述，前後不
        一，相關證人亦均無法證明被告等有收受原告之借款，
        是原告無法證明其有交付借款於被告之事實云云。惟查
        證人龔維智與被告戊○○就借款交付過程，雖未盡一致
        ，但大致之情節相同，且茍系爭收據係其等共謀而偽造
        ，則衡情為陳述時應完全一致，豈會有如被告丙○○所
        述之差異；況隨著時間流逝，人之記憶難免漸趨模糊，
        尤其對事情經過之細節更容易模糊淡忘，或與平常事務
        結合而產生記憶干擾現象，此乃人之記憶不可避免之自
        然缺陷，且於法庭作證時，或因個人之記憶不清，或細
        節未交代清楚，或描述用語不同，省略片段情節，或紀
        錄之詳簡有異導致證言有些微不符，倘其主要陳述一致
        ，即得採為裁判之基礎，本件除參諸證人龔維智及被告
        戊○○在前開刑事案件中之陳述，審酌各證人及被告丙○○本身之陳述，復參酌原告曾就系爭借款擔保之抵押
        物實行抵押權，被告丙○○就抵押權擔保之債權即系爭
        借款，在該執行事件中從未爭執等情，均無從僅以被告
        戊○○及證人龔維智陳述交付借款過程之少許差異，即
        謂系爭借款並未交付，是被告此部分所辯亦不足採。
  （４）小結：本件由系爭收據之記載、原告提出之交付款項證
        明及被告戊○○、證人龔維智等人之陳述，均足證原告
        業已將系爭借款交付給被告戊○○或其指定之人。
  ３、如原告有交付系爭借款，則原告究竟有無權利向被告丙○○請求部分：
      被告丙○○固辯稱即令原告有將系爭借款交付給被告戊○○，但因被告丙○○並未收受原告所交付之任何借款，原
      告仍無從向被告丙○○主張負有返還義務云云；惟基於前
      述，本件係被告3人共同向原告借款，只要原告業已約定
      將借款交付，則就原告交付之借款實際由何人使用，如何
      使用，被告丙○○是否實際有拿到，均係被告3人間內部
      之問題，被告丙○○自無從以其實際未收受借款，而得作
      為拒絕清償之理由，從而本件即令被告丙○○實際未收到
      系爭借款，因被告丙○○既為借款人，原告自得向被告丙○○請求返還系爭借款。
（三）就原告與被告丙○○間協商簡化之爭點，既已究明如上述
      ，被告3人即應就系爭借款負清償責任。次按數人負同一
      債務，明示對於債權人各負全部給付之責任者，為連帶債
      務；無前項之明示時，連帶債務之成立，以法律有規定者
      為限，民法第二百七十二條定有明文；本件原告請求被告
      3 人應就系爭借款負連帶清償責任，即應就前開規定審究
      之。查被告3人書立之系爭收據記載，僅有提及被告3人提
      供上開237等地號土地設定抵押向原告借款，並未有任何
      明示對原告要就系爭借款各負全部給付之義務，是原告主
      張被告3人應負連帶清償責任云云，即屬無據，而不足採
      。原告雖主張依據系爭收據第四項到第七項之約定，並未
      區分3名被告分別清償之金額，且支票均已由被告3人蓋印
      背書，故被告3人應負連帶給付責任云云；惟按數人負同
      一債務或有同一債權，而其給付可分者，除法律另有規定
      或契約另有訂定外，應各平均分擔或分受之，民法第二百
      七十一條前段定有明文；查返還系爭借款之債務，其性質
      係屬於可分之給付，而兩造就此並無特別約定，而就消費
      借貸契約，法律亦無規定各借款人應負連帶責任，則參諸
      前述，即應由被告3人平均分擔之，並不因契約未約定被
      告3 人分別清償之金額而有異；又查被告3人雖均有在借
      款時交付之支票背書，然背書人間就票款應負連帶責任，
      係屬於票據法之規定，並非出於被告3人之明示；而查原
      告本件係基於消費借貸法律關係請求（至本於票據法律關
      係部分業已另起訴而判決確定），自無從因票據法之規定
      ，而使被告3人就系爭借款亦同負連帶清償之責任，從而
      原告主張被告3人應連帶負清償系爭借款之責任云云，尚
      屬無據。又約定利率超過週年百分之20者，債權人對於超
      過部分之利息，無請求權，民法第二百零五條定有明文；
      查依據系爭收據之約定，兩造間就系爭借款係約定月息3
      分，換算年息為百分之36，則就超過年息百分之20部分之
      利息，即無請求權；又查原告僅受償被告等至86年4月1日
      止之借款債權利息，至本金部分則完全未受償等情，亦據
      本院調取本院84年度執字第3918號執行事件卷查核屬實；
      是原告請求被告清償系爭借款之遲延利息利率即不應超過
      法定最高利率年息百分之20。
（五）綜上所述，本件原告依據消費借貸法律關係，請求被告3
      人給付扣除預扣利息後之餘額本金17,190,000元，及該部
      分金額自86年4月20日起至清償日止，按年息百分之20計
      算之利息部分，即屬有理由，應予准許，至逾上開範圍部
      分，則屬無據，應予駁回。
六、原告陳明願供擔保，聲請宣告假執行，經核原告勝訴部分，
    合於法律規定，爰酌定相當之擔保金額宣告之；至原告其餘
    假執行之聲請，因訴之駁回而失所依據，不予准許。
七、原告及被告丙○○其餘之主張、答辯暨攻擊防禦方法，經審
    酌後，或與本件爭點無涉，或與判決結果不生影響，爰不一
    一論述，附此敘明。
八、據上論結：本件原告之訴，為一部有理由，一部無理由，並
    依民事訴訟法第七十九條、第八十三條第一項、第八十五條
    第一項前段、第三百九十條第二項，判決如主文。
中　　華　　民　　國　　94　　年　　4 　　月　　19　　日
                  民事第一庭    法　官　李承訓
以上正本係照原本作成。
如對本判決上訴，須於判決送達後20日內向本院提出上訴狀。
中　　華　　民　　國　　94　　年　　4 　　月　　22　　日
                                書記官　吳玉蘭
